臺灣臺中地方法院民事判決　95年度訴字第3199號
原　　　告　兆豐資產管理股份有限公司
法定代理人　許瑞源
訴訟代理人　吳光陸律師
複代理人　　廖瑞鍠律師
被　　　告　乙○○
訴訟代理人　陳宏盈律師
複代理人　　許博堯律師
上列當事人間分配表異議之訴事件，本院於民國96年12月5日言
詞辯論終結，判決如下：
    主  文
法務部行政執行署台中行政執行處九十年度地稅執特專字第二八
七一號等（如附表一所示案號），民國九十五年十一月十七日分
配之分配表附表二次序１被告分得之參與分配執行費用新台幣十
二萬八千元、次序２被告分得之第一順位抵押權新台幣一百七十
七萬九千六百二十元，應更正為零元，重新分配。
訴訟費用由被告負擔。
    事實及理由
甲、程序方面：
一、按債權人或債務人對於分配表所載各債權人之債權或分配金
    額有不同意者，應於分配期日一日前，向執行法院提出書狀
    ，聲明異議。前項書狀，應記載異議人所認原分配表之不當
    及應如何變更之聲明。又異議未終結者，為異議之債權人或
    債務人，得向執行法院對為反對陳述之債權人或債務人提起
    分配表異議之訴。但異議人已依同一事由就有爭執之債權先
    行提起其他訴訟者，毋庸再行起訴，執行法院應依該確定判
    決實行分配。債務人對於有執行名義而參與分配之債權人為
    異議者，僅得以第14條規定之事由，提起分配表異議之訴，
    強制執行法第39條第1、第41條第1項、第2分別定有明文。
    查本件原告起訴主張法務部行政執行署台中行政執行處90年
    地稅執特專字第2871號等（如附表一所示案號，下同）行政
    執行事件，拍賣義務人羅碧玉不動產所得價款，於95年11月
    17日進行分配之分配表附表二、三之債權人即被告甲○○之
    債權為不實在，經其於95年11月13日向台中行政執行處提出
    聲明異議狀，而此項異議，業經被告於分配期日95年11月17
    日表示不同意，故依據強制執行法第41條之規定提起本件分
    配表異議之訴等事實，提出民事聲請異議狀、台中行政執行
    處函影本為證，並經本院調閱台中行政執行處90年度地稅執
    特專字第2871號行政執行事件卷宗查核屬實，是原告提起本
    件分配表異議之訴，程序上與首開規定相符，自應予准許，
    合先敘明。
二、本件被告兆豐資產管理股份有限公司之法定代理人於訴訟繫
    屬中已變更為許瑞源，此有卷附之公司登記事項卡及證明書
    各1件可稽，茲據其聲明承受訴訟，核無不合，先予敘明。
三、又不變更訴訟標的，而補充或更正事實上或法律上之陳述者
    ，非為訴之變更或追加，民事訴訟法第256條定有明文。查
    原告起訴時，訴之聲明為「法務部行政執行署台中行政執行
    處90年地稅執特專字第2871號等執行案件民國（下同）95年
    11月17日分配之分配表，被告分得之執行費用、第一順位抵
    押權應更正為零元，重新分配。」，嗣於訴訟進行中，更正
    訴之聲明為「法務部行政執行署台中行政執行處90年度地稅
    執特專字第2871號等（如附表一所示案號），95年11月日分
    配之分配表附表二次序1被告分得之參與分配執行費用新台
    幣（下同）128,000元、次序2被告分得之第一順位抵押權
    1,779,620元，應更正為零元，重新分配。」，原告僅為更
    正事實上之陳述，依前開規定，應予准許，合先敘明。
乙、實體方面：
一、原告起訴主張：
  (一)緣法務部行政法院執行署台中行政執行處90年度地稅執特專
    字第2871號等案件，執行債務人羅碧玉所有財產，而台灣土
    地銀行（下稱土銀）對債務人羅碧玉亦有債權，並就該執行
    標的之坐落台中縣新社鄉○○○段250、337-2、346、347地
    號土地設定抵押權予土銀以擔保該債權，嗣土銀將上開債權
    及抵押權均讓與原告，原告對羅碧玉即取得抵押債權人地位
    ，惟執行拍賣後，該處製作分配表定於95年11月17日分配，
    因認被告債權不實，經該處移送偵辦，雖經不起訴處分，原
    告仍認被告之債權不實，除於執行程序終結前聲明異議外，
    爰依行政執行法第26條準用強制執行法第41條第1項提起分
    配表異議之訴。
  (二)對被告抗辯之陳述：
  1.台灣台中地方法院檢察署檢察官95年度偵字第22229號不起
    訴處分，雖認告無詐欺罪嫌，但依最高法院41年度台上字第
    1307號判例意旨，仍無拘東本件民事訴訟之效力，鈞院仍得
    依法獨立審判，本於確信之見解，為相異之認定。被告對羅
    碧玉1,600萬元借款非小額借款，衡理羅碧玉應記得很清楚
    ，尤其如被告在台中縣警察局東勢分局95年8月17日接受訊
    問時，供稱與羅碧玉是朋友關係，認識有15、16年，自81年
    起即開始陸續向其借款，羅碧玉於95年6月7日接受法務部行
    政執行署台中行政執行處調查時亦陳稱與被告是「老朋友，
    認識19年了」，二人既是多年好友，又有長期金錢借貸往來
    ，金額高執一千多萬元，年息高達18%，衡理羅碧玉應記億
    深刻，不可能遺忘。然羅碧玉於95年6月7日於律師陪同下，
    接受法務部行政執行署台中行政執行處調查時，先稱沒有向
    乙○○借過錢，嗣稱乙○○借給伊約一百多萬元，甚者明確
    陳稱：「除上述金額外，沒有向他借過錢，但本票是我簽的
    」，行政執行官更進一步質問：「為何要簽本票？」，羅碧
    玉稱：「是故意通謀虛偽意思表示」並簽下切結書，切結表
    示「本人從未向乙○○借過任何現金。本人於民國89年12日
    10日就本人所有不動產（建物門牌：台中縣新社鄉水井鄉48
    之1號，基地座落：台中縣新社鄉馬力埔250地號）所設定之
    最高限額抵押權，係為逃避相關債務與抵押權人所為之通謀
    虛偽意思表示。以上切結，本人係在充分閱讀及瞭解相關切
    結內容後，在意識清楚之情形下所為」等語，顯見被告與羅
    碧玉間應無上開借貸關係存在。惟羅碧玉因該通謀虛偽意思
    表示已涉刑法第214條明知不實事項，使公務員登載於職務
    上所掌之公文書之偽造文書罪，為脫免自己刑責，於台灣台
    中地方法院95年度偵字第22229號詐欺案件偵訊時，乃翻異
    前詞，謂：「從81年左右開始我在新社鄉開有雞場，資金不
    夠，跟他借，到87年總彙算之後，我還欠他1,350萬元，我
    沒有錢還他，我就開一張1,600萬元的本票給他，並提供雞
    舍給他設定抵押」，惟上開地檢署陳述絕非事實，係為脫免
    刑責而翻供，不足採信。又簽發票據原因多端，不足證明是
    因借款而簽發，縱認被告前曾簽發多紙支票交付予羅碧玉，
    不足以證明二人間確有借貸關係存在，況被告提出之匯款或
    票據金額合計僅8,073,782元，亦非1,600萬元，即與被告主
    張之債權金額不符。
  2.系爭坐落台中縣新社鄉○○○段250地號土地上之同段294建
    號建物，於鈞院84年度全字第1757號假扣押強制執行事件84
    年8月12日現場查封時，已一併查封，因誤該建物為未辦保
    存登記之建物而未為查封登記，致鈞院85年度民執四字第
    4827號強制執行事件拍賣公告載有系爭建物拍定後不點交。
    羅碧玉乃乘機於87年12月9日將該建物設定抵押權登記予被
    告，惟依強制執行法第51條第2項規定，該抵押權設定行為
    對原告不生效力。且被告於上開執行事件自承係中興畜牧場
    （負責人羅碧玉）之員工，因畜牧場倒閉，員工自組自救會
    推由被告為承租人向羅碧玉購買設備及承租養雞場，租期自
    84 年3月15日至93年3月31日，顯見被告知悉系爭294建號建
    物於84年8月12日已被鈞院查封，自不受土地法第43條之保
    護。又被告於86年11月2日聲明異議狀自承自84年3月15日承
    租羅碧玉養雞場，及前三年租金共200萬元無力繳納，須靠
    羅碧玉施以恩典予以減免，則其有何資力借貸巨額款予羅碧
    玉？且如羅碧玉於86年間有向被告調現未還，被告本可主張
    抵銷，何須靠羅碧玉施以恩惠減免租金？而92年間所謂以被
    告名義簽發支票交付興建雞舍之廠商或協力廠商之1,779,62
    0元貨款，乃被告為自己支付，非為羅碧玉支付，益見羅碧
    玉於法務部行政執行署台中行政執行處調查時稱其未向被告
    借款及立具切結書表明「所設定之最高限額抵押權，係為逃
    避相關債務與抵押權人所為之通謀虛偽意思表示」之內容屬
    實。
  3.被告雖提出台灣台中地方法院95年度促字第44567號支付命
    令及確定證明書，但原告非該支付命令之當事人，依最高法
    院92年度台上字第1685號民事判決意旨，原告即不受該支付
    命令之拘束，原告既否認被告對羅碧玉有1,600萬元債權存
    在，自應仍由被告就此負舉證責任。否認被告提出之其與羅
    碧玉83年10月15日至92年8月28日22筆資金往來，縱認被告
    曾提領現金37萬元、10萬元、65萬元、30萬元、150萬元，
    與羅碧玉存入彰化銀行豐原分行之帳戶款項有何關係？如何
    證明係同一筆款項？是否因借貸關係交付現金？再者，被告
    提出多張支票影本，背面簽署人係「吳秀敏」或「坤朗公司
    ）、「劉錦標」、「金太鴻鋼品實業有限公司」、「泰鴻農
    畜牧機械有限公司」、「愛羅科技有限公司）、「葉進涼」
    ，非羅碧玉，何能證明是交付票款予羅碧玉？如何證明是因
    借貸關係而交付？另者，被告於鈞院85年度民執四字第4827
    號強制執行事件，88年11月2日聲明異議狀自承羅碧玉經營
    之畜牧場倒閉，於84年3月15日與羅碧玉訂立買賣（租賃）
    契約書，約定以260萬元購買設備及租場地，租期為84年3月
    15日至93年3月31日，則自84年3月15日起羅碧玉已將畜牧場
    設備出售予被告並將場地交付被告使用，是日起羅碧玉即未
    再經營畜牧場，改由被告經營，嗣後羅碧玉豈有可能再與其
    對他所謂協立廠商發生債權債務關係？
  4.又被告於鈞院95年度重訴字第506號分配表異議之訴事件起
    訴狀謂羅碧玉積欠其本金與利息，經雙方於87年12月間會算
    結果，以1,600 萬元計，羅碧玉為此提供系爭台中縣新社鄉
    ○○○段294建號建物設定1,600萬元最高限額抵押權登記予
    被告，並提出87年12月9日羅碧玉簽發之同額本票，依此於
    87年12月間羅碧玉已欠其1,600萬元，則上開提出資金往來
    編號11至22支票均在89年3月20日以後簽發，與系爭抵押權
    所擔保之債權有何關係？顯然89年3月20日以後所簽發之支
    票，與羅碧玉無關，且該案經判決被告在案，認定「訴外人
    羅碧玉及原告（即本件被告）間就1,600萬元借款債權之陳
    述及資料之提，顯已違反上開經驗法則，從而已難認原告與
    訴外人羅碧玉間存在原告所指之1,600萬元消費借貸債權存
    在。」等語，系爭附表二次序2被告第一順位抵押權人分配
    款1,779,620元乃被告主張羅碧玉向伊借款1,600萬元之一部
    分，該另案民事判決既已認定被告與羅碧玉間無1600萬元借
    款債權存在，系爭1,779,620元分配款自亦不存在。況系爭
    1,779,620元依被告主張乃係其於92年間簽發支票支付予廠
    商之貨款，亦與羅碧玉無關，且92年間簽發之支票亦與其主
    張87年間就已與羅碧玉會算積欠上開款項說詞矛盾。是系爭
    分配表附表二次予2被告分得之1,779,620元，應更正為零。
  5.本件剔除被告原受分配金額後，其所受分配附表二次序編號
    2之1,779,620元，應再分配予次予三台中縣稅捐稽徵處，台
    中縣稅捐處之受分配額應更正為15,581,499元（即原分配13
    ,801,879 元+1,779,620元=15,581,499元），其不足額僅剩
    4,018,756元（計算式：原債權原本19,600,255元-15,581,
    499元=4,018,756元），其不足受償金額應挪到附表三參與
    分配，則附表三次序2地方稅參與分配之債權原本為4,018,
    756元，非5,798,376元，次序3之國稅債權原本744,424元，
    附表三執行所得金額為21,989,500元，尚有16,894,820元可
    供附表三次序4（債權人土地銀行）、次序5（彰銀）、次序
    6（彰銀）等普通債權人平均分配（按原附表三僅15,115,
    200元供次序4、5、6普通債權人分配）。本件若將附表二被
    告之分配金額昀除，增加1,779,620元可供普通債權人分配
    ，原告在附表三原受分配之金額應再增加，則原告提起本件
    訴訟應有實益。
  (三)聲明：法務部行政執行署台中行政執行處90年度地稅執特專
    字第2871號等（如附表一所示案號），95年11月日分配之分
    配表附表二次序1被告分得之參與分配執行費用128,000元、
    次序2被告分得之第一順位抵押權1,779,620元，應更正為零
    元，重新分配。
二、被告則以：
  (一)被告乙○○對執行事件債務人羅碧玉之債權為1,600萬元，
    有鈞院95年度促字第44567號支付命令及確定證明書可資證
    明，被告乙○○並於95年11月22日亦以原告兆豐資產管理股
    份有限公司及訴外人財政部台灣省中區國稅局台中縣分局列
    為被告提起分配表異議之訴，經　鈞院民事庭95年度重訴字
    第506號民事案件受理可證。因系爭債權事隔多年之後，被
    告能明確舉證與羅碧玉資金往來證明之金額即有下列各項：
    1.替羅碧玉付給興建雞舍之廠商坤朗有限公司之工程款
      4,473,782元，證物如下：
    (1)83年11月1日，匯款380萬元予坤朗有限公司（即證14編號
      3）。
    (2)支票發票日為89年10月15日，票號：RQ0000000，面額
      190,400元（即證14編號12）。
    (3)支票發票日為89年11月18日，票號：RQ0000000，面額18
      萬元（即證14編號13）。
    (4)支票發票日為89年12月18日，票號：RQ0000000，面額
      303,382元（即證14編號14）。
  2.將支票交付羅碧玉，羅碧玉再以其弟媳婦吳秀敏之銀行帳
      戶提示者之金額為250萬元，證物如下：
    (1)支票發票日為86年4月26日，票號：RP0000000，面額120
      萬元（即證14編號9）。
    (2)支票發票日為86年4月30日，票號：RP0000000，面額130
      萬元（即證14編號10）。
    3.89年3月20日，乙○○將票號：AA0000000之支票交付羅碧
      玉，羅碧玉直接向發票銀行即華僑銀行豐原分行領取現金
      110萬元（即證14編號11）。
    以上金額合計為8,073,782元，已由台灣台中地方法院檢察
    署95年度偵字第22229號刑事案件承辦檢察官傳喚相關人員
    查證屬實。
  (二)土地法第43條所謂登記有絕對效力，本件被告係本於現存之
    登記而取得上開294建號建物之抵押權，縱債務人羅碧玉處
    分有無效原因，依最高法院50年度台上字第929號、50年度
    台上字第96號判例意旨，在債權人未提起塗銷登記之訴，並
    得有勝訴確定判決前，其登記不失其效力，難以該登記在實
    施查封以後為無效，認定被告尚未取得權利，則原告單純以
    攻擊方法主張被告抵押權為無效云云，實無可採。如認登記
    原因有無效或得撤銷之情事，依最高法院41年度台上字第
    323號判例意旨，真正權利人於被告取得權利之後，除得依
    土地法第68條請求損害賠償外，即不得再為塗銷登記之請求
    ，真正權利人對於被告依此取得之不動產訴請返還自無法律
    上根據。
(三)被告與羅碧玉二人自83年10月15日至92年8月28日間22筆資
    金往來合計15,423,402元，依法務部行政執行署台中行政執
    行處90年地稅執特專字第2871號等執行案件95年11月17日分
    配之分配表所載次序1為被告參與分配之執行費用128,000元
    ，有被告繳費收據可證，次序2被告抵押債權受償1,779,620
    元，被告當僅須證明借貸予羅碧玉之金額超過1,779,620元
    原告即須受敗訴判決，惟上開期間之債權，其中編號3、9、
    10 、11、12、13、14、15、16、17、18、19、20、21、22
    等15項資金往來，合計已有9,853,402元，業經台灣台中地
    方法院檢察署95年度偵字第22229號查證屬實，足提起本件
    訴訟實無理由等語資為抗辯。
(四)聲明：原告之訴駁回。
三、兩造不爭執事項：
  (一)債務人羅碧玉以其所有如90年度地稅執特專字第2871號等分
    配表附表一執行標的所載之坐落台中縣新社鄉○○○段250
    、337-2、346、347地號土地設定抵押權予台灣土地銀行，
    用以擔保與土銀間之債權。
　(二)債務人羅碧玉以其所有如90年度地稅執特專字第2871號等分
    配表附表二執行標的所載之坐落台中縣新社鄉○○○段294
    地號土地設定抵押權予被告。
  (三)被告與羅碧玉間之1,600萬元債權，本院95年度促字第44567
    號支付命令業經羅碧玉於95年7月7日收受後無異議而確定。
  (四)原告對90年度地稅執特專字第2871號等執行事件於95年11月
    17日進行分配之分配表已於95年11月13日聲明異議，且經被
    告對該異議內容表示不同意後，於95年11月24日提起本件分
    配表異議之訴。
四、得心證之理由：
    本件原告對90年度地稅執特專字第2871號等執行事件，於95
    年11月17日進行分配之分配表附表二之次序1、2即被告參與
    分配之128,000元執行費及被告對羅碧玉之1,600萬元債權，
    認有不實對之提起分配表異議之訴，為被告所否認，則本件
    應審究者厥為：(1)原告有無提起本件訴訟之權利保護利益，
    亦即本件原告主張被告債權不實部分如係屬實而予剔除後，
    原告之受分配額是否增加？而有保護之利益？(2)原告主張被
    告在90年度地稅執特專字第2871號等執行事件之執行名義即
    與確定判決同一效力之本院95年度促字第44567號支付命令
    之債權不實在，有無理由？經查：
  (一)原告有無提起本件訴訟之權利保護利益？
  　按我國實務上目前就人民之訴權，採具體訴權說（即權利請
    求權說），認當事人對法院請求為有利己判決之要件為權利
    保護要件，其內涵包括：當事人適格、權利保護之必要、為
    訴訟標的法律關係等三要件，前二者為訴訟上權利保護要件
    ，後者為實體上權利保護要件。其中所謂「權利保護之必要
    」，為客觀訴之利益，即原告提起之訴訟，就為訴訟標的之
    法律關係應有請求法院判決之現實上必要，即在法律上有受
    判決之現實利益，此乃因國家允許人民利用訴訟制度之要件
    ，若與自己無利益或依訴之內容不能直接解決其私法上權利
    之紛爭者，即不能認為該訴有保護之必要。次按債權人或債
    務人對於分配表所載各債權人之債權或分配金額有不同意者
    ，應於分配期日1日前，向執行法院提出書狀，聲明異議。
    異議未終結者，為異議之債權人或債務人，得向執行法院對
    為反對陳述之債權人或債務人提起分配表異議之訴，強制執
    行法第39條第1項、第41條第1項前段分別定有明文。而分配
    表異議之訴勝訴確定時，應宣示變更原分配表，或撤銷原分
    配表重新製作分配表，性質上為形成訴訟，訴訟標的為對分
    配表之異議權，故判決結果對原告與被告間債權之存否，並
    無既判力。因之分配表異議之訴，在於可藉由分配表之變更
    ，使原告取得變更後與變更前在分配表上所列受償金額之差
    額利益，如依原告之聲明，其在變更後並無從取得較變更前
    為增加分配金額之結果時，即應認無訴之利益。是苟原告對
    分配表所載被告債權額不同意，然自己分配額或應發還之餘
    額並不增加者，仍應認並無對分配表異議之利益，所提分配
    表異議之訴應以欠缺權利保護要件予以駁回，又此項訴之利
    益之審酌，無論債權人或債務人為原告時，自均有其適用。
    本件據法務部行政執行署台中行政執行處90年度地稅執特專
    字第2871號等執行事件定95年11月17日分配之分配表所載，
    如依原告聲明予以剔除被告分配表附表二分配次序1參與分
    配執行費用分配款128,000元及次序2第一順位抵押權之分配
    款1,779,620元後，將致次序3地方稅原分配金額13,801,879
    元，多受分配1,907,620元，則受分配金額為15,709,499元
    ，不足額減少成3,890,756元（計算式：債權原本19,600,
    255元-原受分配13,801,879元-剔除被告次序1、2分配金額
    後多受分配1,907,620元=3,890,756元），則分配表附表三
    即分配坐落台中縣新社鄉○○○段466、474、468建號執行
    所得金額時，次序2地方稅債權原本應減少成3,890,756元，
    仍受足額分配3,890,756元，則尚多出1,907,620元之執行金
    額（計算式：原分配金額5,798,376元-3,890,756元=1,907,
    620元），能再分配予次序4即原告、次序5、6均為彰化商業
    銀行之普通債權人，則原告原原僅能分配受償13,934,678元
    ，將再增加受償金額1,758,632元【計算式：能再分配之多
    出執行金額1,907,620元×原告債權原本586,730,448元（
    次序4債權原本586,730,448元+次序5債權原本4千萬元+次序
    6債權原本9,706,787元）=1,758,632元，元以下四捨五入】
    ，有系爭執行事件定95年11月17日分配之分配表在卷可稽。
    而系爭抵押債權是否存在、執行費用是否必要，兩造既有爭
    議而不確定，此不確定得以判決加以除去，且足以影響原告
    債權分配受償之比例及金額，原告自有提起本件訴訟之權利
    保護利益。
  (二)原告主張被告在90年度地稅執特專字第2871號等執行事件之
    執行名義即與確定判決同一效力之本院95年度促字第44567
    號支付命令之債權不實在，有無理由？
  1.訴外人羅碧玉於95年8月17日之刑事陳述狀（主張其於95 年
    6月7日在台中市警察局第三分局之陳述，非出於自由意志，
    及95年5月29日、6月5日於法務部行政執行署台中行政執行
    處筆錄部分記載不實）（見法務部行政執行署台中行政執行
    處90年度地稅執特專字第2871號第七宗卷，第1892頁至第
    1896頁），對於其與被告間之債權、債務經過，陳述如下：
    「借款的時間是陸陸續續的借，大約從81年開始，．．。因
    為我（即羅碧玉）的銀行帳戶在83年間遭到查封，所以在83
    年以後甲○○都是以現金的方式將借款交給我。」等語。此
    與被告提出之證14所示（自陳其與訴外人羅碧玉，從83年10
    月15日至92年8月28日之資金往來明細，計15,423,402元）
    ，被告交付予訴外人羅碧玉借款之方式，並非全係以現金交
    付，互核兩人之陳述，出入甚大。況被告所提之證14所示內
    容之金額，縱然屬實，亦僅能證明被告與訴外人羅碧玉間有
    此部分資金之往來，難認被告係基於與訴外人羅碧玉間消費
    借貸之合意而交付。又由上開刑事陳述狀內容可知訴外人羅
    碧玉對於其向被告借貸之資料，均無法提出，細節亦無法陳
    述明白，且其僅言含利息1,600萬元。惟本件借款之金額既
    達1,600萬元，依一般經驗法則，為借貸之人當留有詳細資
    料，以供核對，且對何時借款、金額及結算時1,600萬元中
    之多少為本金，多少為利息，利息應如何計算等相關細節，
    應能陳述清楚，或記載明確，惟訴外人羅碧玉對此，姑且不
    論其對於法務部行政執行署台中行政執行處之訊問所為陳述
    ，內容是否實在，然其無法詳細陳述內容，或提供資料，以
    資比對，此即與常情有違。
  2.被告於88年11月2日之聲明異議狀（本院85年度執字第4827
    號）（參本院95年度重訴字第506號卷第一宗第257頁、258
    頁）自陳：「其向訴外人羅碧玉承租之養雞場，租期自84年
    3月15日至93年3月31日止，前3年租金共200萬元，．．．，
    但聲明異議人（即被告）因前三年租金無力繳交，經折衝乃
    免該三年租金。」等語。則被告既無力繳納租金，何來自83
    年10月15日起至92年8月28日止，借款計22筆，1542萬3402
    元予訴外人羅碧玉（詳如被告證14）。對於此問題，被告則
    稱：「因為羅碧玉沒有給我（即本件被告）利息，以利息抵
    租金。」等語（參本院95年度重訴字第506號96 年10月29日
    審理筆錄）。準此，被告所抵之租金係指自84年至87年間3
    年度之租金。惟被告又陳述：「他（即羅碧玉）跟我（即本
    件被告）借錢，前前後後一共借本金1,300多萬元。是陸陸
    續續借錢。借錢時間自80年間至93、94年間。」等語（同上
    期日審理筆錄）。惟本件系爭抵押權之時間為87年12月10日
    ，算至其時為止（註：訴外人羅碧玉於87年12月9日簽發面
    額1,600萬元之本票予原告，以作為設定系爭最高限額1,600
    萬元抵押權之債權憑證，而此1,600萬元金額，係87 年12月
    間雙方會算之結果，包括本金及利息，其中本金之金額，依
    被告於台灣台中地方法院95年度偵字第22229號不起訴處分
    書所載，被告係自稱為1,350萬元，餘為利息），利息已計
    為300餘萬元，互核上開原告之異議狀，內容則是84至87年
    間，豈非計算兩次利息，且金額高達500餘萬元，兩者並不
    符，參諸被告對於如何計算利息，亦均未提出計算之細節，
    凡此亦與常情不符，其前後之陳述，亦有矛盾。
  3.又被告於法務部行政執行署台中行政執行處90年度地稅執特
    專字第2871號等執行程序，亦提出其向訴外人羅碧玉承租系
    爭建物之租賃契約（上開執行卷第1宗、第226頁）載明：「
    租賃期間自88年7月1日至95年6月30日。租金每月2萬5千元
    。」等情。經核租賃期間、租金等情，與上開異議狀所載，
    並不相符合。雖外人羅碧玉於上開行政執行程序曾於94年3
    月24日提出陳述狀（上開執行卷第六宗、第134 0頁至第134
    2頁）陳明其與被告間系爭建物之租賃契約內容，如被告所
    述，並附有相同之契約書，惟就借款部分則稱：「其於87
    年12月間向乙○○借貸1,600萬元。．．．，因無力償還該
    貸款，然因無力償還該貸款，故（註：即有上開租賃契約之
    訂立）．．．。」等語，此又與訴外人羅碧玉上開所稱借款
    之經過，互不相符。
  4.再依被告所陳訴外人羅碧玉向其借款之時間，係至93、94
    年間止。換言之，自87年12月10日設定系爭抵押權後（被告
    自承該時羅碧玉之借款已達1,600萬元），被告仍陸續借款
    予訴外人羅碧玉至少3,553,402元（註：依被告所提證14，
    總額扣除87年以前之借款）。然按，最高限額抵押權所擔保
    之債權，其優先受償之範圍須受最高限額之限制，亦即須於
    最高限額抵押權確定時，不逾最高限額範圍內之擔保債權，
    始為抵押權效力所及，超過該最高限額範圍之債權，仍無優
    先受償之權。關於最高限額之約定方式，實務上向有「債權
    最高額」（通常登記為最高限額）與「本金最高限額」兩者
    。而依最高法院75年度第10次民事庭總會決議，認為「所謂
    最高限額抵押權，乃為預定抵押物應擔保債權之最高額所設
    之抵押權。如所預定擔保之債權非僅限於本金，雖登記為『
    本金最高限額新台幣○○○元』，其約定利息、遲延利息及
    約定擔保範圍內之違約金，固為抵押權效力所及，但仍受最
    高額之限制。故其利息、違約金連同本金合併計算，如超過
    該限額者，其超過部分，即無優先受償之權」（最高法院85
    年台上字第2065號判例要旨參照）。換言之，實務上已排除
    「本金最高限額」之方式，僅認許債權最高額之一類型而已
    （註：96年3月5日修正通過，同月28日公布，6個月後施行
    之民法物權編，其中新增民法第881條之2規定，就最高限額
    之約定方式已採「債權最高額」）。依此，被告主張本件被
    告自87年12月10日借款予訴外人羅碧玉至少3,553,402元，
    已非系爭抵押權擔保所及，而無優先受償權。而訴外人羅碧
    玉至少自87年12月10日起，既已無支付能力，則被告為何再
    借款予羅碧玉，金額且達3,553,402元以上，凡此亦難認合
    於常理。
  5.被告另辯稱其僅須證明貸予羅碧玉金額逾1,779,620元（即
    系爭次序2分配金額）原告即受敗訴判決，並以其與羅碧玉
    83年10月15日至92年8月28日往來資金中（即被告所提之證
    14 ），其中15筆資金合計9,853,402元業經地檢署查證屬實
    為證云云，惟查縱被告與羅碧玉上開該9,853,402元往來資
    金屬實，究否確因借貸關係而往來？被告未能舉證證明，況
    編號11至22等12筆之發生日期均在87年12月兩造會算後始生
    ，已不足採憑，甚者，編號12至22等11筆更是以支付羅碧玉
    興建雞舍及其他廠商為由，然被告88年11月2日之聲明異議
    狀（本院85年度執字第4827號）自承向訴外人羅碧玉承租之
    養雞場，租期自84年3月15日至93年3月31日止，縱以被告於
    法務部行政執行署台中行政執行處90年度地稅執特專字第28
    71號等執行程序中提出其向訴外人羅碧玉承租系爭建物之租
    賃契約（上開執行卷第1宗、第226頁）載明：「租賃期間自
    88 年7月1日至95年6月30日，．．）為計，至遲於88年7月1
    日起，羅碧玉即無需再興建雞舍及相關協力廠商之支出，該
    支出顯非羅碧玉所有，亦難認羅碧玉有向被告借貸之事實。
    且本件被告應對其抵押債權1,600萬元負舉證責任，非僅對
    其因該抵押債權所受分配金額1,779,620元負舉證之責，被
    告容有誤認，被告所辯即不足採信。
  6.綜上，互核被告本身前後之陳述，被告與訴外人羅碧玉之陳
    述，及訴外人羅碧玉本身前後之陳述，被告與羅碧玉間對於
    1,600萬元消費借貸債權，對於借錢之經過、金錢之交付方
    式、本金及利息金額各為多少、係一次借款抑或分次借款、
    利息計算等情，均無法吻合，再參以，被告與訴外人羅碧玉
    苟確有借款存在且金額達1, 600萬元，數額頗鉅，非一般小
    額借額，借貸雙方當事人，為自己之利益計，當努力小心的
    保存一切資料，並對於借款之細節，縱無法詳盡，亦非全然
    無法陳述稍徵具體之內容，此為一般人所認知之經驗法則。
    惟依上所述，訴外人羅碧玉及被告間就1,600萬元借款債權
    之陳述及資料之提供，顯已違反上開經驗法則，已難認被告
    與訴外人羅碧玉間存有原告所指之1,600萬元消費借貸債權
    存在，是被告據此數額而為之參與分配，並繳納參與分配執
    行費用128,000元，於法即屬無據，自應予剔除。
  7.至於兩造另行爭執之系爭抵押權效力所及之範圍，及系爭建
    物是否為本院84年度執全字第1757號號查封效力所及，而有
    強制執行法第51條第2項之適用，與本件之判斷無涉，本件
    自毋庸就此而為認定，均併予敘明。
  (三)從而，本件原告請求就法務部行政執行署台中行政執行處90
    年度地稅執特專字第2871號等執行事件定95年11月17日分配
    之分配表，被告就上開第一順位抵押債權1,600萬元及參與
    分配執行費用128,000元應不予列入分配，即上開法務部行
    政執行署台中行政執行處90年度地稅執特專字第2871號等定
    95年11月17日制作之分配表，應將分配表附表二次序1之參
    與分配之執行費用128,000元及次序2之債權原本1,600萬元
    ，予以剔除，分配金額更正為"0"，重新分配，為有理由，
    應予准許。
四、本件事證已臻明確，兩造其餘攻擊防禦方法、陳述及舉證，
    與本件判決結果並無影響，爰不一一論述，附此敘明。
五、據上論結，本件原告之訴為有理由，依民事訴訟法第78條，
    判決如主文。
中　　華　　民　　國　　96　　年　　12　　月　　19　　日
                  民事第二庭    法  官  吳進發
上開正本係照原本作成。
如對本判決上訴，須於判決送達後20日內向本院提出上訴狀。（
需附繕本）
中　　華　　民　　國　　96　　年　　12　　月　　19　　日
                                書記官
